【裁判字號】    97,上,152
【裁判日期】    971119
【裁判案由】    確認股東會決議不存在
【裁判全文】
臺灣高等法院高雄分院民事判決           97年度上字第152號
上  訴  人  福德木業股份有限公司
法定代理人  乙○○
訴訟代理人  阮文泉律師
被 上 訴人  甲○○
訴訟代理人  黃銘煌律師
上列當事人間請求確認股東會決議不存在事件，上訴人對於民國
97年7 月8 日臺灣高雄地方法院97年度訴字第285 號第一審判決
提起上訴，本院於民國97年11月12日言詞辯論終結，判決如下：
    主  文
上訴駁回。
第二審訴訟費用由上訴人負擔。
    事實及理由
一、本件被上訴人起訴主張：被上訴人為上訴人之股東，上訴人
    已發行之股份總數為12,000股。上訴人於民國96年6 月15日
    下午3 時30分召開股東臨時會（下稱系爭股東臨時會），依
    系爭股東臨時會之會議紀錄雖記載出席及委託出席股東代表
    股數6,090 股，占已發行股份總數之50.75%，達法定開會出
    席股東持股比例。惟系爭股東臨時會召開前，訴外人即柯燿
    聰、陳怡燁均非上訴人之股東，依公司法第165 條第2 項規
    定，股東常會開會前30日內，不得為股東名簿之變更，則公
    司股東權之行使，應以股東會之停止過戶日股東名簿上記載
    之股數為計算基準，於扣除柯燿聰所持股數90股及陳怡燁所
    持股數30股後，出席系爭股東臨時會股東代表股數為5,970
    股，未達已發行股份總數之半數，故系爭股東臨時會所為之
    決議應不成立。又系爭股東臨時會決議選任不具有股東身分
    之蔡昇泰為上訴人之董事，已違反公司法第192 條第1 項及
    上訴人公司章程之規定。另訴外人黃國斌固受上訴人股東柯
    燿聰委託出席系爭股東臨時會，惟柯燿聰於系爭股東臨時會
    開會前不久始取得股東資格，無權對歷年之董事會或股東會
    決議提案追認，且依委託書之記載，柯燿聰僅授權黃國斌行
    使表決權，並未授權其提案，是黃國斌於系爭股東臨時會提
    出臨時動議，請求追認上訴人之前所有董事會及股東會決議
    內容，顯已逾越授權範圍。再者，訴外人即上訴人股東乙○
    ○所提臨時動議，請求決議將上訴人所有坐落高雄市○○區
    ○○段129 地號、129-3 地號、129-4 地號、129-5 地號、
    129-6 地號、129-7 地號、130-1 地號土地（下稱系爭龍中
    段土地）出租事宜授權董事會辦理乙案，因系爭龍中段土地
    係上訴人全部廠房用地，如將之出租，無異變更上訴人公司
    之經營方式，依公司法第185 條之規定，不得以臨時動議方
    式提出，並應以代表已發行股份總數2/3 以上股東出席、出
    席股東表決權過半數之同意行之，惟系爭股東臨時會逕以臨
    時動議方式提出，且於代表發行股份總數不足1/2 之情形下
    ，即決議通過此臨時動議之提案，於法顯有不合，自應予以
    撤銷等語。聲明求為判決：(一)先位聲明：確認系爭股東臨時
    會決議不成立。(二)備位聲明：系爭股東臨時會所為之決議，
    應予撤銷。
二、上訴人則以：訴外人陳怡燁係於94年12月31日自上訴人股東
    陳延受贈上訴人之股份30股，柯燿聰則於96年1 月26日向陳
    延購買上訴人之股份90股，陳怡燁與柯燿聰均為合法股東，
    其等所持之股份自應計入出席系爭股東臨時會股東代表股數
    ，故出席系爭股東臨時會股東代表股數已達發行股份總數之
    半數，自無決議不成立之情形。另公司法第192 條第1 項已
    修正，公司董事由公司股東會就有行為能力之人選任之，故
    被選任為董事者，不限於具有股東身分之人，系爭股東臨時
    會決議選任蔡昇泰為上訴人之董事，自無違法。又訴外人黃
    國斌係獲上訴人股東柯燿聰概括委託出席系爭股東臨時會，
    其就一般股東出席系爭股東臨時會所得行使之權利均有代理
    之權限，故黃國斌於系爭股東臨時會提出臨時動議，請求追
    認上訴人之前所有董事會及股東會決議內容，並未逾越其授
    權範圍。此外，依公司法第185 條之規定，僅於處分公司主
    要財產時，始需有代表已發行股份總數2/3 以上股東出席，
    本件決議係系爭龍中段土地之出租，尚非屬處分行為，故訴
    外人乙○○提出臨時動議，請求決議將上訴人所有系爭龍中
    段土地之出租事宜授權董事會辦理，自無需以特別決議為之
    等語置辯。答辯聲明求為判決：被上訴人之訴駁回。
三、原審判決駁回被上訴人先位之請求；就備位聲明則判決：上
    訴人於系爭股東臨時會所為追認上訴人之前所有董事會及股
    東會決議內容，暨上訴人所有系爭龍中段土地出租事宜授權
    董事會自行辦理之決議，應予撤銷；並駁回其餘備位之請求
    。上訴人就其敗訴部分不服，提起上訴，上訴聲明求為判決
    ：(一)原審判決不利於上訴人部分廢棄。(二)上開廢棄部分，被
    上訴人於原審之訴駁回。被上訴人則答辯聲明求為判決：駁
    回上訴。（被上訴人就其敗訴部分，則未聲明不服而告確定
    。）
四、兩造不爭執事項如下：
  (一)被上訴人為上訴人之股東，上訴人已發行之股份總數為12,0
    00股。
  (二)上訴人之股東陳明賢、陳鄭秀琴於96年3 月17日致函上訴人
    之董事會請求召集股東臨時會，討論及決議董事監察人全面
    改選及選任董事監察人案，因上訴人之董事會未依法召集，
    陳明賢、陳鄭秀琴乃報經主管機關高雄市政府於96年5 月9
    日許可，而自行於96年6 月15日下午3 時30分召集系爭股東
    臨時會。
  (三)依系爭股東臨時會之會議紀錄記載，出席及委託出席股東代
    表股數為6,090 股，占已發行股份總數12,000股之50.75%。
  (四)訴外人陳榮邦持有上訴人之股份1,080 股，其於系爭股東臨
    時會召開前即96年2 月12日死亡，系爭股東臨時會係由陳榮
    邦之全體繼承人即林祝美、陳昱廷、陳昱宏、陳俞靜出具委
    託書委由陳延出席。
  (五)系爭股東臨時會之召開通知，上訴人均係依現有股東名簿上
    記載之地址，於96年6 月4 日交付郵政機關投遞，就被上訴
    人、訴外人王陳秀鈺、陳怡燁、陳明賢、陳鄭秀琴等5 名股
    東部分，雖經投遞，但均因故遭退回而未受領。
  (六)系爭龍中段土地及坐落高雄市○○區○○段7 小段1071地號
    土地係上訴人所有，為上訴人主要財產。
五、兩造之爭執點為：上訴人之股東黃國斌及乙○○在系爭股東
    臨時會，分別提出臨時動議「追認上訴人之前所有董事會及
    股東會決議內容」，暨「上訴人所有系爭龍中段土地出租事
    宜授權董事會自行辦理」，並經系爭股東臨時會決議通過，
    是否合法？被上訴人請求撤銷上開決議是否有理由？
（一）按「股東臨時會召集之通知及公告應載明召集事由，而召
      集事由雖得列臨時動議，惟未列臨時動議者，基於資訊公
      開原則，為使股東能於股東臨時會召集前，了解股東臨時
      會之相關議案或重要事項，故於開會時即不得提臨時動議
      。」、「公司法第173 條乃股東提案權之特別規定，明定
      須繼續一年以上持有已發行股份總數3%以上股東，得以請
      求董事會以召集臨時股東會之方式行使提案權，其在本質
      上為股東權之共益權，其行使之目的，並非專為股東個人
      ，而在防止公司不當經營之救濟。行使該條提案權之股東
      ，需受持有一定持股期間及比率之限制，並須報請主管機
      關許可為要件，旨在防止股東任意召集股東會，漫無限制
      提出議案，干擾公司營運，甚或爭奪公司經營權，影響公
      司之正常營運。倘公司法一方面以公司法第173 條規定限
      制少數股東召集股東會為股東提案權之行使，卻又允許股
      東得以臨時動議方法提出議案，則少數股東得以臨時動議
      方式之提案要求股東會討論並決議，以規避公司法第173
      條之限制，將無達成公司法第173 條防止少數股東濫行召
      集股東會，藉以爭奪經營權之目的。故由少數股東依公司
      法第173 條規定召集之股東會，其臨時動議倘係就主管機
      關許可以外之事項為決議，其決議自有瑕疵」（最高法院
      92年度臺上字第1174號、94年度臺上字第1821號判決參照
      ）。準此，少數股東依公司法第173 條報請主管機關許可
      召集股東臨時會，如於會議中以臨時動議方式，就主管機
      關許可以外事項為決議，無異以迂迴方式規避公司法第17
      3 條之規定，難認適法，故該股東臨時會就主管機關許可
      以外事項所為之決議，應認有瑕疵而得撤銷。
（二）查，上訴人之股東陳明賢、陳鄭秀琴於96年3 月17日致函
      上訴人之董事會請求召集股東臨時會，討論及決議董事監
      察人全面改選及選任董事監察人案，惟上訴人之董事會並
      未依法召集，其等2 人乃報請主管機關許可自行召集股東
      臨時會，經高雄市政府於96年5 月9 日許可由其等2 人自
      行召集股東臨時會等情，有陳明賢、陳鄭秀琴之代理人阮
      文泉律師致高雄市政府建設局函、及高雄市政府致阮文泉
      律師函在卷可證（見原審卷第372 、373 頁），且為兩造
      所不爭執，堪認屬實。準此，可知陳明賢、陳鄭秀琴報請
      主管機關即高雄市政府許可召集股東臨時會之事由，僅為
      上訴人公司之董事、監察人全面改選及選任，則高雄市政
      府許可陳明賢、陳鄭秀琴自行召集股東臨時會，其決議事
      項亦應僅限於上訴人公司之董事、監察人全面改選及選任
      ，苟系爭股東臨時會就上開許可以外之事項為決議，即認
      有瑕疵而得撤銷。
（三）次查，訴外人黃國斌、乙○○分別於系爭股東臨時會提出
      臨時動議，請求追認上訴人之前所有董事會及股東會決議
      之內容，暨將系爭龍中段土地之出租事宜授權董事會自行
      辦理等提案，均係就主管機關即高雄市政府許可召集系爭
      股東臨時會事由以外之事項為決議，且系爭股東臨時會之
      召集通知或公告上，並未記載上開臨時動議之提案等情，
      為上訴人所不爭執（見原審卷第128 頁），是系爭股東臨
      時會就上開臨時動議之提案為決議，顯屬就主管機關許可
      以外之事項為決議，依前開說明，此部分之決議即具有瑕
      疵，被上訴人自得訴請撤銷，故被上訴人請求撤銷系爭股
      東臨時會所為追認上訴人之前所有董事會及股東會決議之
      內容，暨系爭龍中段土地之出租事宜授權董事會自行辦理
      之決議，即屬有據。上訴人主張上開臨時動議之決議應合
      法有效云云，不足採信。
六、綜上所述，被上訴人請求撤銷系爭股東臨時會所為追認上訴
    人之前所有董事會及股東會決議之內容，暨系爭龍中段土地
    之出租事宜授權董事會自行辦理之決議，為有理由，應予准
    許。是原審就上開准許部分，判決被上訴人勝訴，於法並無
    不合。上訴意旨仍指摘原審此部分判決不當，求予廢棄改判
    ，為無理由，應予駁回其上訴。
七、本件事證已臻明確，兩造其餘攻擊防禦方法於本件判決結果
    不生影響，故不再一一論述，併此明。
八、據上論結，本件上訴為無理由，依民事訴訟法第449 條第1
    項、第78條，判決如主文。
中    華    民    國    97    年    11    月    19    日
                            民事第三庭
                                審判長法官  張國彬
                                法      官  吳登輝
                                法      官  鄭月霞
以上正本證明與原本無異。
如對本判決上訴，須於判決送達後20日內向本院提出上訴狀，其
未表明上訴理由者，應於上訴後20日內向本院提出上訴理由書（
均須按他造當事人之人數附繕本）。上訴時應提出委任律師或具
有律師資格之人之委任狀，並依附註條文規定辦理。
中    華    民    國    97    年    11    月    19    日
                                書  記  官  吳新貞
附註：
民事訴訟法第466 條之1 ：
對於第二審判決上訴，上訴人應委任律師為訴訟代理人，但上訴
人或其法定代理人具有律師資格者，不在此限。
上訴人之配偶、三親等內之血親、二親等內之姻親，或上訴人為
法人、中央或地方機關時，其所屬專任人員具有律師資格並經法
院認適當者，亦得為第三審訴訟代理人。
第1 項但書及第2 項情形，應於提起上訴或委任時釋明之。


司法院資訊處製作；財團法人民間司法改革基金會備份。
